【裁判字號】    97,易,473
【裁判日期】    980520
【裁判案由】    背信等
【裁判全文】
臺灣臺北地方法院刑事判決               97年度易字第473號
公  訴  人  臺灣臺北地方法院檢察署檢察官
被      告  乙○○
            凱基證券股份有限公司（原名為中信證券股份有限
前  一  人
代  表  人  王  慎
代  理  人  甲○○
選任辯護人  周瑤敏律師
上列被告因背信案件，經檢察官提起公訴（96年度偵字第15773
號），本院判決如下：
    主  文
乙○○為他人處理事務，意圖為自己不法之利益，而為違背其任
務之行為，致生損害於本人之財產，處有期徒刑壹年捌月。緩刑
參年。
凱基證券股份有限公司無罪。
    事  實
一、乙○○係址設臺北市○○區○○路698號3樓、700號3樓之中
    信證券股份有限公司（下稱中信公司，民國97年7月21日變
    更公司名稱為凱基證券股份有限公司，下稱凱基公司）自營
    部期貨業務員，為公司從事期貨交易自行買賣業務。乙○○
    明知依期貨商負責人及業務員管理規則第16條第1項、第16
    條第10款、期貨商管理規則第55條第20款、97年2月1日修正
    前之期貨商內部人員開戶從事期貨交易應注意事項第3項規
    定，業務員應本誠實及信用原則，忠實執行業務，不得利用
    他人名義執行業務，限在所屬期貨商開戶從事期貨交易，並
    不得利用他人名義為之，亦不得利用業務關係得知之訊息，
    為自己從事期貨交易，竟意圖為自己不法利益，要求不知情
    胞妹張文玲開設永豐期貨股份有限公司（下稱永豐期貨）00
    00000號期貨帳戶、永豐商業銀行股份有限公司（下稱永豐
    銀行）00000000000000號存款帳戶供其使用，自94年6月9日
    起至95年9月18日止，如附表所示時間，在中信公司上址以
    電腦下單方式，接續以張文玲上揭期貨帳戶與中信公司自營
    部相互買賣，為自己利益從事交易，而違背其任務，獲利新
    臺幣（下同）381萬550元，悉數存入張文玲前開存款帳戶，
    再轉帳至乙○○永豐銀行00000000000000號帳戶，中信公司
    自營部因而虧損395萬7,750元，致生損害其財產。嗣經臺灣
    期貨交易所股份有限公司（下稱期交所）察覺有異，函請行
    政院金融監督管理委員會證券期貨局移送法務部調查局臺北
    市調查處（下稱臺北市調處），始循線查悉上情。
二、案經臺北市調處移送臺灣臺北地方法院檢察署檢察官偵查起
    訴。
    理  由
壹、程序部分：
一、證據能力：
    證人甲○○、張文玲於臺北市調處、檢察事務官所為之陳述
    、期交所中信證券自營部交易異常情事查核報告，固分屬被
    告以外之人於審判外之言詞、書面陳述，惟當事人未於言詞
    辯論終結前聲明異議，亦無聲請傳訊，顯放棄行使詰問權，
    本院審酌該陳述作成時情況，並無違法或不當之處，適為本
    案證據，依刑事訴訟法第159條之5規定，均具證據能力。至
    其餘資以認定本案之非供述證據（詳後述），查無違反法定
    程序取得之情，依同法第158條之4規定反面解釋，亦有證據
    能力。
二、中信公司於97年7月21日變更公司名稱為凱基公司，有經濟
    部准許變更覆函、公司變更登記表在卷為證（本院卷第77-7
    8頁），先予敘明。
貳、實體部分：
一、訊據被告乙○○就上開犯罪事實坦承不諱，核與證人甲○○
    所證：被告以妹張文玲帳戶從事非常規交易，網路下單IP位
    址係中信公司電腦網路位址，致公司虧損一情及證人張文玲
    證稱：永豐期貨、存款帳戶均應被告要求所開立而由其使用
    ，伊於開戶後從未使用，不知帳戶用途為何，亦從未為期貨
    交易等語相符（臺北市調處卷第1-2、10-11頁、臺北地方法
    院檢察署96年度偵字第15773號卷第12-13頁），復有期交所
    中信證券自營部交易異常情事查核報告、張文玲永豐期貨帳
    戶開戶文件及出入金明細表暨期貨交易人買賣報告書、張文
    玲永豐銀行存款帳戶歷史往來明細查詢單、乙○○永豐銀行
    00000000000000號帳戶歷史往來明細查詢單在卷可佐（臺北
    市調處卷第20-37、41-67、120-126、78-116頁），是被告
    自白與事實相符，應可採信，本案事證明確，被告犯行，洵
    堪認定，應依法論科。
二、核被告乙○○所為，係犯刑法第342條第1項背信罪。被告數
    行為於密切接近之時而同地實施，侵害同一法益，各行為獨
    立性極為薄弱，依一般社會健全觀念，在時間差距上，難以
    強行分開，在刑法評價上，以視為數個舉動接續施行，合為
    包括一行為予以評價，較為合理，則屬接續犯，而為包括一
    罪（最高法院86年臺上字第3295號判例、96年度臺上字第35
    23號判決參照）。爰審酌被告乙○○無前科，有臺灣高等法
    院被告前案紀錄表在卷為憑，素行尚可，身為期貨交易專業
    人員，竟圖一己利益，違反契約忠實義務，嚴重侵害公司信
    賴與利益，並妨礙期貨交易秩序，惟坦承犯行，業付訖和解
    賠償金，此經公司代表人到庭陳述屬實（本院卷第95頁），
    復有和解協議書、匯款單存卷可參，犯後態度良好，足認其
    深具悔意，兼衡被告碩士畢業智識程度及獲利與公司損害金
    額、犯罪動機、目的、手段、生活狀況等一切情狀，量處如
    主文所示之刑。又被告乙○○犯罪時間雖於96年4月24日以
    前，惟其所犯刑法第342條第1項背信罪，經宣告有期徒刑1
    年8月，依中華民國九十六年罪犯減刑條例第3條第1項第15
    款規定，不得減刑，併予指明。末查被告乙○○未曾因故意
    犯罪受有期徒刑以上刑之宣告，有上開前案紀錄表可按，因
    一時失慮致罹刑典，依其智識程度，諒經此偵審程序當知警
    惕，本院信無再犯之虞，所宣告之刑以暫不執行為適當，爰
    依刑法第74條第1項第1款規定宣告緩刑3年，以勵自新。
三、不另為無罪諭知部分：
(一)公訴意旨以：被告乙○○以張文玲上揭永豐期貨帳戶與中信公
  司自營部相互成交，因認被告另違反期貨交易法第63條第4款
  規定，而構成同法第116條第1款罪嫌云云。
(二)訊據被告乙○○否認有此犯行，辯稱：不確定所為是否違反期
  貨交易法第63條規定等語，經查：
1.被告乙○○以張文玲永豐期貨帳戶為自己從事交易，業如前述
  ，是此部分事實，固堪認定。
2.按期貨交易法第3條第1項：「（第1項）本法所稱期貨交易，
  指依國內外期貨交易所或其他期貨市場之規則或實務，從事衍
  生自商品、貨幣、有價證券、利率、指數或其他利益之下列契
  約之交易：一、期貨契約：…。二、選擇權契約：…。三、期
  貨選擇權契約：…。四、槓桿保證金契約：…」；復參酌同法
  第64條第2項規定期貨商受託從事期貨交易，於辦理開戶時，
  應與期貨交易人簽訂受託契約；第65條規定期貨商接受期貨交
  易人開戶應以具業務員資格者為限，且應告知期貨商品性質、
  交易條件、風險並交付風險預告書予期貨交易人；第66條第1
  項規定期貨商不得僱用非業務員接受期貨交易人委託進行期貨
  交易事宜；第67條規定期貨商受託進行期貨交易時，應向期貨
  交易人收取交易保證金或權利金並設置客戶明細帳；第68條第
  1項規定期貨商應於成交後作成買賣報告書交付期貨交易人，
  並應於每月底編製對帳單予期貨交易人；第70條第1項規定期
  貨商應開設客戶保證金專戶，存放期貨交易人之交易保證金或
  權利金，而與自有資產分離存放；第71條規定客戶保證金專戶
  款項之提取，應依期貨交易人指示或為其支付必要費用抑或經
  主管機關核准者為限；第73條第2項規定期貨商不得為期貨交
  易人進行非必要交易；第74條規定禁止期貨商未依期貨交易人
  委託事項或條件從事交易、未經期貨交易人授權擅為其進行期
  貨交易；第75條第1項規定期貨商有破產、解散、停業等情形
  時，主管機關得命其將期貨交易人相關帳戶移轉予其他期貨商
  ，依上揭法條「期貨交易人」文義解釋、整體解釋及期貨交易
  法第63條第1款至第3款應限於與業務員所屬期貨商訂有受託契
  約之客戶，始有各該款基於契約所生之保密義務、獲利保證之
  禁止、不得與客戶約定共同分擔損益可言，足認期貨交易法第
  63條所謂「期貨交易人」，應係指與業務員所屬期貨商訂有同
  法第3條第1項各款類型之受託契約者，此由第63條第4款、第5
  款法文將「期貨交易人帳戶」、「他人帳戶」予以併列，期貨
  商負責人及業務員管理規則第16條第2項第1-4、7-9款，規定
  期貨商負責人及業務員應確實履行對「期貨交易人」之告知義
  務、對其委託事務執行不得有不當遲延、不得接受具操縱市場
  意圖之期貨交易人之委託，暨期貨商管理規則第55條第5-6、8
  、11、18款規範期貨商對其期貨交易人之保密義務、挪用期貨
  交易人款項及有價證券之禁止、對期貨交易人交易事項之查詢
  應為必要答覆及處理，不得損及期貨交易人權益、不得以不正
  方式與期貨交易人簽訂受託契約，凡此等期貨商及所屬業務員
  前述義務之存在，均以在該期貨商開戶而訂有受託契約之客戶
  為前提一節，亦足徵之，故期貨交易法第63條第4款所稱「期
  貨交易人」係指在該期貨商開戶訂有受託契約之客戶。
3.查被告乙○○所使用者，為張文玲永豐期貨帳戶，張文玲於中
  信公司並未開立期貨帳戶，即非期貨交易法第63條第4款所稱
  「期貨交易人帳戶」，而與該款構成要件有間，難認被告乙○
  ○有違反該款規定，而不得以同法第116條第1款罪責相繩，惟
  公訴人認被告乙○○此部分若有罪，與前開論罪科刑部分，有
  想像競合之裁判上一罪關係，爰不另為無罪諭知。
四、被告凱基證券無罪部分：
(一)公訴意旨略以：被告乙○○以張文玲永豐期貨帳戶與被告凱基
  公司自營部相互成交，被告乙○○違反期貨交易法第63條第4
  款規定，被告凱基公司就被告乙○○之交易事項，未盡稽核及
  管理義務，於事發後又逕與之達成民刑事和解，未依期貨交易
  法規定提出告訴，涉犯同法第118條第1項第1款罪嫌云云。
(二)按犯罪事實應依證據認定之，無證據不得認定犯罪事實，不能
  證明被告犯罪或其行為不罰者，應諭知無罪之判決。刑事訴訟
  法第154條第2項、第301條第1項分別定有明文。認定不利於被
  告之事實，須依積極證據，苟積極證據不足為不利於被告事實
  之認定時，即應為有利於被告之認定，更不必有何有利之證據
  （最高法院30年上字第816號判例、95年度臺上字第5809號判
  決參照）。
(三)依期貨交易法第118條第1項第1款規定，法人科以罰金刑之構
  成要件，以其業務員執行業務有違反同法第63條規定之行為者
  為限，被告乙○○既無起訴書所認同法第63條第4款之行為，
  已如前述，自不應依同法第118條第1項第1款規定對被告凱基
  公司科以罰金刑。又被告乙○○私以其妹張文玲開設於他期貨
  商之期貨帳戶為交易，客觀上實無期待被告凱基公司得盡有效
  管理、監督義務之可能性，難認被告凱基公司有何違反注意義
  務可言；況被告凱基公司為使損害速得填補，始與被告乙○○
  和解，因而受償280萬元，此據被告凱基公司代表人到庭陳述
  明確，復有和解協議書、匯款單在卷為憑，是被告凱基公司前
  開積極確保債權受償行為，亦難謂構成期貨交易法第118條第1
  款犯行，起訴書執上情謂其涉犯期貨交易法第118條第1項第1
  款罪嫌云云，尚無可採，而本院復查無其他積極證據，足認被
  告凱基公司有此犯行，其犯罪既係不能證明，自應諭知無罪。
據上論斷，應依刑事訴訟法第299條第1項前段、第301第1項，刑
法第342條第1項、第74條第1項第1款，判決如主文。
本案經檢察官郭騰月到庭執行職務。
中    華    民    國    98    年    5     月    20    日
                    臺灣臺北地方法院刑事第14庭
                        審判長法  官  周占春
                              法  官  李家慧
                              法  官  陳琪媛
以上正本證明與原本無異。
如不服本判決，應於判決送達後10日內，向本院提出上訴狀。
                              書記官  陳豪達
中    華    民    國    98    年    5     月    20    日
附錄法條全文
中華民國刑法第342條
為他人處理事務，意圖為自己或第三人不法之利益，或損害本人
之利益，而為違背其任務之行為，致生損害於本人之財產或其他
利益者，處5年以下有期徒刑、拘役或科或併科1千元以下罰金。
前項之未遂犯罰之。


司法院資訊處製作；財團法人民間司法改革基金會備份。
